【裁判字號】    95,易,2184
【裁判日期】    951214
【裁判案由】    詐欺
【裁判全文】
臺灣臺中地方法院刑事判決              95年度易字第2184號
公  訴  人  臺灣臺中地方法院檢察署檢察官
被      告  丙○○
                    （
上列被告因詐欺案件，經檢察官提起公訴（九十五年度偵緝字第
一三四五號），及移送併辦（臺灣雲林地方法院檢察署九十五年
度偵緝字第一九八號），本院判決如下：
    主    文
丙○○幫助共同連續意圖為自己不法之所有，以詐術使人將本人
之物交付，處有期徒刑陸月，如易科罰金，以銀元佰元即新臺
幣玖佰元折算壹日。
    犯罪事實
一、丙○○得預見蒐集帳戶存摺、提款卡、密碼之真實姓名年籍
    均不詳之成年人，收受帳戶將供作為其所屬犯罪集團非法轉
    帳使用，或欲詐騙他人使之將款項匯入該帳戶後領取花用，
    致使被害人及偵查機關無從追查，而其發生並不違背其本意
    ，竟因經濟窘迫而急需用錢，基於幫助該真實姓名年籍均不
    詳之成年人及其所屬詐欺犯罪集團成員詐欺取財之犯意，於
    民國九十四年七月二十一日前某日，將其在中國信託商業銀
    行斗六分行開設帳號0000000000000帳戶、在臺新國際商業
    銀行西臺中分行開設帳號00000000000000帳戶的存摺、提款
    卡、密碼，於不詳地點，交付予該真實姓名年籍均不詳之成
    年人，充作該成年男子所屬犯罪集團轉向他人詐欺取財之工
    具。嗣有：
（一）乙○○於九十四年七月二十一日下午二時許，接獲一真實
      姓名年籍均不詳而自稱「中國信託行員」之成年人，佯稱
      乙○○有一筆新臺幣（下同）四萬九千元之款項未繳納，
      並留下（02）00000000號電話請其回撥，乙○○遂於同日
      下午二時十分許撥打上開電話，由另一位真實姓名年籍均
      不詳之成年男子接聽，佯稱乙○○有一張三合一之中國信
      託商業銀行信用卡於九十四年四月十八日辦卡，於九十四
      年七月份刷卡及預借現金共四萬九千元，並要乙○○依指
      示至ATM提款機操作，致乙○○信以為真而陷於錯誤，先
      至臺北市大安區○○○路○段二○八號六張郵局，於同日
      下午二時五十九分許匯款二萬九千九百九十八元至丙○○
      在中國信託商業銀行斗六分行開設之帳號0000000000000
      帳戶內，再至中國信託商業銀行，於同日下午四時十六分
      四十五秒、四時二十四分零三秒，分別存款二萬元、二萬
      五千元至上開丙○○之中國信託商業銀行斗六分行帳戶內
      ，合計共損失七萬四千九百九十八元。嗣至當晚乙○○發
      覺有異，始知受騙而報警處理。
（二）甲○○於九十四年七月二十六日上午九時許，接到自稱中
      國信託信用卡中心之語音留言，佯稱其有一張三合一的現
      金卡於九十四年四月份的消費款尚有二筆未清償，因甲○○於該段時間內不在國內，遂依所留電話撥打後，一真實
      姓名年籍均不詳之成年人佯要甲○○備案並為結卡動作，
      致甲○○信以為真而陷於錯誤，至臺新國際商業銀行位於
      臺北縣蘆洲市○○路二六五號之分行，分別於同日上午十
      一時二十二分許、十一時二十五分許、十一時二十八分許
      、十一時三十分許、十一時三十四分許轉帳三萬元、三萬
      元、三萬元、三萬元、二萬三千元至丙○○在臺新國際商
      業銀行西臺中分行開設帳號00000000000000帳戶內，合計
      共轉帳十四萬三千元，該款項旋遭提領，甲○○方發覺有
      異，始知受騙而報警處理。
二、案經臺中市警察局第四分局報請臺灣臺中地方法院檢察署檢
    察官偵查起訴，及雲林縣警察局斗六分局報請臺灣雲林地方
    法院檢察署檢察官移送併辦。
    理    由
一、訊據被告丙○○固坦承其曾在中國信託商業銀行斗六分行開
    設帳號0000000000000帳戶，及在臺新國際商業銀行西臺中
    分行開設帳號00000000000000帳戶等情不諱，惟矢口否認有
    何幫助詐欺取財之犯行，辯稱：其原本在雲林縣斗六鎮○○
    路租屋，因上開存摺內都沒有存款，所以存摺都放在租屋處
    ，其設定的密碼為0224，就是其出生月日，但其怕忘記，所
    以將密碼寫在存摺裡，至九十三年底，因未付房租，房東通
    知搬家，當時其不住在租屋處，就請妹妹戊○○及朋友己○○幫其搬回雲林縣斗南鎮○○路○段五七六巷二號住處，可
    能在搬家的時候遺失存摺、提款卡、密碼，嗣其於九十四年
    三、四月間回家，為了維護信用，故要找存摺時才發現存摺
    、提款卡、密碼不見了，其有請弟弟丁○○幫忙到雲林縣警
    察局斗南分局斗南派出所申報遺失，其從未將存摺交給其他
    人使用，請求調閱詐欺集團成員領款之自動櫃員機監視錄影
    帶云云。惟查：
（一）被害人乙○○於九十四年七月二十一日下午二時許，接獲
      一真實姓名年籍均不詳而自稱「中國信託行員」之成年人
      ，佯稱其有一筆四萬九千元之款項未繳納，並留下（02）
      00000000號電話請其回撥，其遂於同日下午二時十分許撥
      打上開電話，由另一位真實姓名年籍均不詳之成年男子接
      聽，佯稱其有一張三合一之中國信託商業銀行信用卡於九
      十四年四月十八日辦卡，於九十四年七月份刷卡及預借現
      金共四萬九千元，並要其依指示至ATM提款機操作，其即
      至臺北市大安區○○○路○段二○八號六張郵局，於同日
      下午二時五十九分許匯款二萬九千九百九十八元至被告在
      上開中國信託商業銀行斗六分行開設之帳戶內，再至中國
      信託商業銀行，於同日下午四時十六分四十五秒、四時二
      十四分零三秒，分別存款二萬元、二萬五千元至上開被告
      中國信託商業銀行斗六分行帳戶內；復有被害人甲○○於
      九十四年七月二十六日上午九時許，接到自稱中國信託信
      用卡中心之語音留言，佯稱其有一張三合一的現金卡於九
      十四年四月份的消費款尚有二筆未清償，因其於該段時間
      內不在國內，遂依所留電話撥打後，一真實姓名年籍均不
      詳之成年人佯要其備案並為結卡動作，其即至臺新國際商
      業銀行位於臺北縣蘆洲市○○路二六五號之分行，分別於
      同日上午十一時二十二分許、十一時二十五分許、十一時
      二十八分許、十一時三十分許、十一時三十四分許轉帳三
      萬元、三萬元、三萬元、三萬元、二萬三千元至上開被告
      之臺新國際商業銀行西臺中分行帳戶等情，業據被害人乙○○、甲○○於警詢時指述綦詳，而被告於本院審理時，
      對被害人乙○○、甲○○於警詢所為陳述之證據能力表示
      沒有意見，依刑事訴訟法第一百五十九條之五第一項規定
      ，被害人乙○○、甲○○於警詢之證言，應具有證據能力
      ，復有中國信託商業銀行九十五年六月二十二日中信銀集
      作00 0000000093號函附被告開戶之存款系統歷史交易查
      詢報表一份、被害人乙○○之建華銀行帳戶存摺存提款明
      細一份、中國信託客戶交易明細表二份、臺新國際商業銀
      行九十四年八月十二日臺新作集字第9409371號函附存提
      款明細一份、臺新銀行自動櫃員機交易明細表五份在卷可
      稽，可知被告所有之上開中國信託商業銀行斗六分行、臺
      新國際商業銀行西臺中分行帳戶，確為供作詐欺取財之匯
      款帳戶使用無訛。
（二）證人戊○○於本院九十五年十一月二十三日審理時到庭證
      述：其曾至丙○○位於雲林縣斗六市的租屋處幫丙○○搬
      過二次家，第一次只搬了一套沙發，隔了幾個月後，又將
      丙○○所有物品搬回雲林縣斗南鎮○○路○段五七六巷二
      號，這二次搬家都沒有看到丙○○的證件或存摺等情明確
      ；證人己○○於本院九十五年十一月三十日審理時到院具
      結證稱：其曾幫丙○○幫家，從雲林縣斗六市搬回斗南鎮
      ，搬家過程未看到丙○○的存摺資料，也沒有丟棄丙○○
      的存摺等情屬實，足見證人戊○○、己○○在幫忙被告搬
      家時，均無看見或丟棄被告上開銀行帳戶存摺甚明。是被
      告辯稱：可能在其妹妹戊○○、其朋友己○○幫忙搬家時
      遺失上開帳戶存摺、提款卡、密碼云云，顯無足採。
（三）觀之被告上開中國信託商業銀行斗六分行帳戶的存款系統
      歷史交易查詢報表內容，被告該帳戶於九十二年十一月二
      十四日開戶後，至九十三年八月三十日時，餘額僅有七元
      ，嗣於九十三年十一月三十日經該行行使抵押權至餘額為
      零元，而於九十三年十二月二十一日雖有利息一元，惟旋
      於同日由該行行使抵押權而使餘額為零元，且自九十三年
      八月三十日起至九十四年七月二十日止之期間，被告均無
      存提款之行為；再由被告在臺新國際商業銀行西臺中分行
      的存提款明細內容，可得知該帳戶於九十二年十一月二十
      五日開戶，本係作為被告向該行申貸十一萬七千元之扣款
      帳戶，被告僅分別於九十二年十二月二十九日、九十三年
      一月二十七日、九十三年二月二十五日繳納本息一萬元，
      嗣即未繳款，至九十三年八月三十日餘額僅為四十元，且
      自九十三年八月三十日起至九十四年七月二十五日止，被
      告均無存提款之行為。足見被告自九十三年八月三十日起
      至九十四年七月二十日止，已無使用此二帳戶，且其內之
      存款，亦無法利用少數得提領百元紙鈔之自動櫃員機提領
      現金，縱未使用，亦無礙其信用。從而，被告辯稱：其於
      九十四年三、四月間回家，為了維護信用，要找存摺時才
      發現存摺、提款卡不見了云云，顯係刻意隱瞞帳戶去向而
      有所避重就輕。
（四）再者，詐欺集團為確保其詐欺之犯罪所得，其所使用供被
      害人匯入款項之帳戶，必定是其能掌控之帳戶，以確保其
      能順利提領受詐欺者匯入之款項，故其經常以買受或租用
      之方式以取得帳戶，豈有可能以詐騙或盜取之方式取得存
      摺、提款卡，而使其花費心力詐欺所得之款項，陷於隨時
      可能為被告申請掛失止付而無法取得之危險。又衡諸被害
      人乙○○、甲○○匯存入被告之上開二帳戶金額，嗣經詐
      欺集團成員以提款卡由自動櫃員機提領或轉出，此有前開
      中國信託商業銀行斗六分行帳戶存款系統歷史交易查詢報
      表、臺新國際商業銀行西臺中分行存提款明細存卷足憑，
      苟非被告提供提款卡密碼予該詐騙集團成員，豈可能輕易
      得知提款卡密碼。雖被告就此辯稱：密碼是其出生之月日
      ，因怕忘記，所以寫在存摺上云云；惟依一般常情，本會
      將密碼與存摺分開放置，以免輕易為人得知而任意使用，
      ，但被告將密碼寫在存摺上，將使持有人容易得知密碼，
      已與常情不符，況本院於九十五年十月二十四日行訊問程
      序、九十五年十月三十一日行準備程序，及於九十五年十
      一月二十三日、九十五年十一月三十日行審理程序時，被
      告對於其出生年月日，均應答如流，毫無記憶不清之情，
      是被告辯稱因怕忘記密碼而將之寫在存摺上云云，與經驗
      法則有違，實難遽信。
（五）至被告辯稱：於九十四年三、四月間發現存摺遺失後，曾
      請其弟弟丁○○幫其到雲林縣警察局斗南分局斗南派出所
      報案云云。惟雲林縣警察局斗南分局斗南派出所經調閱相
      關簿冊，均查無證人丁○○代被告申報中國信託商業銀行
      斗六分行、臺新國際商業銀行西臺中分行帳戶遺失等情，
      有雲林縣警察局斗南分局九十五年十一月二十三日斗警偵
      字第0950012254號函一份存卷可佐。且證人丁○○於本院
      九十五年十一月二十三日審理時到院證述：丙○○在九十
      五年三、四月間，對其說他存摺遺失，要其幫忙報案，但
      其因腳傷不敢進去派出所內，所以沒有報案，而丙○○並
      沒有告訴其在何處遺失存摺，也沒有交給其任何銀行帳戶
      資料以供報案等語明確，顯見被告並非在九十四年三、四
      月間請證人丁○○代為報案無誤。再揆諸被告於偵查時，
      除於九十五年七月九日經通緝到案經訊問外，並無出庭紀
      錄，只於九十五年二月十九日寄給檢察官一封信，敘明其
      無錢搭車來臺中開庭等情，有該信函一份在卷可參，顯見
      被告至遲於九十五年二月十九日已知檢察官刻在偵辦其帳
      戶遭詐騙集團使用之事，對照證人丁○○關於被告是在九
      十五年三、四月間請其報案之證詞，茍被告上開帳戶確遭
      遺失，何以不親自前往派出所報案，縱請他人代為報案，
      亦應提供其帳戶之詳細資料及遺失細節以供派出所蒐證，
      且追蹤是否確實報案，然被告均捨此不為，益徵被告係在
      得知已有被害人遭騙匯存款項至其帳戶內且檢察官正偵辦
      此案時，才於九十五年三、四月間，向證人丁○○謊稱其
      帳戶遺失，要證人丁○○代為報案甚明。
（六）另被告雖請求調閱詐欺集團成員領款之自動櫃員機監視錄
      影帶云云。然現今之詐欺案件多為集團式犯罪，分工細密
      ，此常經媒體報導，為公眾所周知，是以自被告上開中國
      信託商業銀行斗六分行、臺新國際商業銀行西臺中分行帳
      戶提款之俗稱「車手」之提款人，固均應由檢警繼續追查
      不法，並將該等詐欺集團成員繩之以法，惟此與被告提供
      帳戶之幫助詐欺行為之認定無涉，是以本院認為並無由本
      院調取此部分證據調查之必要，附此敘明。
（七）綜上，被告所有上開中國信託商業銀行斗六分行、臺新國
      際商業銀行西臺中分行帳戶存摺、提款卡、密碼，應係經
      被告同意交予詐欺集團成員使用等情應可認定，被告所辯
      係遺失云云，應無足取。
（八）按刑法上之故意，可分為直接故意與不確定故意（未必故
      意），所謂「不確定故意」，係指行為人對於構成犯罪之
      事實，預見其發生而其發生並不違背其本意者，刑法第十
      三條第二項定有明文。今日一般人至銀行或郵局開設帳戶
      並非難事，如非供犯罪之非法使用，衡情自無置自己名義
      帳戶不用，而出價取得他人帳戶使用之必要。又衡諸金融
      存款帳戶事關存戶個人財產權益之保障，除非本人或與本
      人親密關係者，難認有何理由可自由流通使用該存摺，而
      一般人均有妥為保管防阻他人任意使用之認識，縱因特殊
      情況偶有交他人使用之需，亦必然深入瞭解用途再行提供
      以使用，方符常情。是無正當理由，將帳戶提供他人使用
      ，客觀上足可預見其目的，係欲以該金融帳戶供作犯罪出
      入之帳戶或其他不法目的，否則應無隱匿自己名義帳戶而
      購買他人金融帳戶使用之必要。且邇來利用電話或報紙刊
      登廣告詐欺取財之犯罪類型層出不窮，該等犯罪多數均係
      利用人頭帳戶作為出入帳戶，並經媒體廣為披載，此應為
      一般人本於一般認知能力所易於意會者，被告係智力成熟
      之成年人，對此顯然知之甚詳。被告既明知詐騙集團多以
      蒐集他人帳戶供作詐騙被害人匯款之犯罪工具，而將其所
      開立之前開中國信託商業銀行斗六分行、臺新國際商業銀
      行西臺中分行帳戶存摺、提款卡、密碼交予他人，由此顯
      見被告對於他人係將該帳戶用以實施詐欺犯行，當可預見
      ，且其對於該人利用其帳戶向人詐取財物，並無違背其本
      意，是被告主觀上應具有幫助他人詐取財物之不法犯意甚
      明。本件事證明確，被告犯行應堪認定。
二、被告行為後，刑法業於九十四年一月七日修正，於同年二月
    二日公布，並於九十五年七月一日施行。按行為後法律有變
    更者，適用行為時之法律，但行為後之法律有利於行為人者
    ，適用最有利於行為人之法律，修正後即現行刑法第二條第
    一項定有明文。刑法第三百三十九條第一項詐欺取財罪，其
    罰金刑之法定刑原為得科或併科銀元一千元以下罰金，依修
    正後刑法施行法增訂第一條之一：「中華民國九十四年一月
    七日刑法修正施行後，刑法分則編所定罰金之貨幣單位為新
    臺幣。九十四年一月七日刑法修正時，刑法分則編未修正之
    條文定有罰金者，自九十四年一月七日刑法修正施行後，就
    其所定數額提高為三十倍。但七十二年六月二十六日至九十
    四年一月七日新增或修正之條文，就其所定數額提高為三倍
    」及刑法第三十三條第五款修正為：「主刑之種類如下：五
    、罰金：新臺幣一千元以上，以百元計算之」等規定觀之，
    依修正後之法律，刑法第三百三十九條第一項詐欺取財罪所
    得科處之罰金刑最高為新臺幣三萬元、最低為新臺幣一千元
    ，然依被告行為時之刑罰法律，即罰金罰鍰提高標準條例第
    一條前段規定之提高倍數十倍及修正前刑法第三十三條第五
    款規定之罰金最低額一元計算，則刑法第三百三十九條第一
    項之詐欺取財罪所得科處之罰金最高額仍為新臺幣三萬元，
    然最低額僅為新臺幣三十元。因此，比較上述修正前、後之
    刑罰法律，自以被告行為時關於科處罰金刑之法律較有利於
    被告，自應適用其行為時之法律，即修正前刑法之相關規定
    予以論處，先予敘明。
三、按連續幫助與幫助連續為不同之犯罪態樣，如基於概括犯意
    ，多次幫助他人犯罪，為連續幫助，該幫助者有多次犯罪行
    為；如以一幫助行為，幫助他人連續犯罪，則為幫助連續，
    就幫助犯而言，僅有一次犯罪行為。查被告基於幫助他人犯
    罪之意思，提供其在中國信託商業銀行斗六分行開設帳號00
    00000000000帳戶及在臺新國際商業銀行西臺中分行開設帳
    號00000000000000帳戶的存摺、提款卡、密碼予真實姓名年
    籍均不詳之成年人，供自稱「中國信託行員」、真實姓名年
    籍均不詳之成年人暨不詳詐欺犯罪集團使用，而該詐欺集團
    之多名成員，有犯意聯絡及行為分擔，為共同正犯，再多次
    施用上開詐術，致被害人乙○○、甲○○陷於錯誤，而分別
    轉帳或存入前開款項，核該真實姓名年籍均不詳之成年人、
    自稱「中國信託行員」、真實姓名年籍均不詳之成年人與不
    詳詐欺犯罪集團，係共同連續犯刑法第三百三十九條第一項
    之詐欺取財罪。被告雖並未參與詐欺取財之犯行，然其顯係
    就他人之犯罪加以助力，參與刑法第三百三十九條第一項構
    成要件以外之行為，核其行為，係犯刑法第三十條第一項、
    第三百三十九條第一項之詐欺取財罪之幫助犯。另關於刑法
    第三十條幫助犯原規定為：「幫助他人犯罪者，為從犯。雖
    他人不知幫助之情者，亦同。從犯之處罰，得按正犯之刑減
    輕之。」，修正施行後則規定為：「幫助他人實行犯罪行為
    者，為幫助犯。雖他人不知幫助之情者，亦同。幫助犯之處
    罰，得按正犯之刑減輕之。」，揆諸本條之修正立法理由係
    為確認幫助犯採共犯從屬性說之「限制從屬形式」，並避免
    「從犯」之不同解讀，而將「從犯」修正為「幫助犯」，並
    明示幫助犯之成立，亦以被幫助者著手犯罪之實行，且具備
    違法性為必要，而將條文文字修正為「幫助他人實行犯罪行
    為者，為幫助犯」。被告單純交付帳戶供詐欺取財集團作為
    被害人匯款之使用，既評價為幫助詐欺取財的行為，而上開
    修正亦僅著眼於觀念的釐清，則適用修正施行前之刑法第三
    十條規定論擬，並無不利於被告的情形，故依刑法第二條第
    一項前段規定，應適用被告行為時即修正前刑法第三十條第
    二項規定，對被告之行為，依正犯之刑減輕之。爰審酌被告
    提供帳戶予不法份子使用，非惟幫助行詐欺取財者遂行取財
    目的，同時使其得以隱匿其真實身分，減少遭查獲之風險，
    愈使其肆無忌憚，加深犯罪之猖獗，且本案被害人乙○○、
    甲○○確因遭詐騙而受有七萬四千九百九十八元、十四萬三
    千元之損害，被告迄未與之達成民事和解，且否認犯行，毫
    無悔意，惟念及被告本身並未實際參與本案詐欺取財之犯行
    ，責難性較小等一切情狀，量處如主文所示之刑。再被告行
    為後，刑法第四十一條第一項前段亦有修正，被告行為時，
    依修正前刑法第四十一條第一項前段、罰金罰鍰提高標準條
    例第二條（現已刪除）之規定，有期徒刑、拘役易科罰金之
    折算標準，原以銀元一百元、二百元、三百元折算一日，經
    折算為新臺幣後，應以新臺幣三百元、六百元、九百元折算
    一日，而刑法第四十一條第一項前段修正後，則規定為以新
    臺幣一千元、二千元或三千元折算一日，此因屬科刑規範事
    項之變更，其折算標準為裁判時所應諭知，自有就新舊法規
    定比較之必要，經比較新舊法結果，以被告行為時關於易科
    罰金之規定，較有利於被告〔按定易科罰金之折算標準，係
    屬科刑規範事項，非屬最高法院九十五年五月二十三日九十
    五年第八次刑庭會議決議第一、（四）則所定，比較新舊法
    應就罪刑有關之共犯、未遂犯、想像競合犯、牽連犯、連續
    犯、結合犯，以及累犯加重、自首減輕暨其他法定加減原因
    （如身分加減）與加減例等一切情形，綜其全部罪刑之結果
    而為比較之情形，其既非屬法律適用之情形，即無與之綜合
    比較之適用，附此敘明〕，故本案應依修正前刑法第四十一
    條第一項前段及修正刪除前罰金罰鍰提高標準條例第二條之
    規定，對被告諭知易科罰金之折算標準。又以被告名義開設
    之中國信託商業銀行斗六分行帳號0000000000000帳戶、臺
    新國際商業銀行西臺中分行帳號00000000000000帳戶之存摺
    、提款卡、密碼，係被告供犯幫助詐欺取財罪之用，且為被
    告所有等情，雖據被告陳明在卷，惟未據扣案，且非違禁物
    ，爰不宣告沒收，併此敘明。
據上論斷，應依刑事訴訟法第二百九十九條第一項前段，刑法第
二條第一項、第三百三十九條第一項、（修正前）第三十條第一
項前段、（修正前）第二項、（修正前）第三十三條第五款、（
修正前）第四十一條第一項前段，罰金罰鍰提高標準條例第一條
前段、（修正前）第二條，判決如主文。
本案經檢察官顏偉哲到庭執行職務
中    華    民    國    95    年    12    月    14    日
                  刑事第十五庭  審判長法  官  曾佩琦
                                      法  官  蔡美華
                                      法  官  周瑞芬
上正本證明與原本無異。
如不服本判決，應於送達後十日內向本院提出上訴狀（須附繕
本），上訴於臺灣高等法院臺中分院。
                                      書記官  何俞瑩
中    華    民    國    95    年    12    月    14    日
附錄本案論罪科刑法條
刑法第三百三十九條：
  意圖為自己或第三人不法之所有，以詐術使人將本人或第三人
  之物交付者，處五年以下有期徒刑、拘役或科或併科一千元以
  下罰金。
  以前項方法得財產上不法之利益或使第三人得之者，亦同。
  前二項之未遂犯罰之。


司法院資訊處製作；財團法人民間司法改革基金會備份。
